【裁判字號】    99,簡上,53
【裁判日期】    990413
【裁判案由】    傷害
【裁判全文】
臺灣彰化地方法院刑事判決              99年度簡上字第53號
上  訴  人
即  被  告  乙○○
上列上訴人因傷害案件，不服本院九十九年度簡字第二一三號中
華民國九十九年二月二十二日第一審簡易判決（原檢察官聲請簡
易判決處刑案號：九十八年度偵續字第一０七號），提起上訴，
本院管轄第二審合議庭判決如下：
    主  文
原判決撤銷。
乙○○傷害人之身體，處拘役壹拾伍日，如易科罰金，以新臺幣
壹仟元折算壹日。
    犯 罪 事 實
一、乙○○係東亞汽車保養場（址設彰化縣溪湖鎮○○路○段三
    三六號）之負責人，於民國九十八年五月十七日（起訴書誤
    載為九十八年五月十八日）下午三時三十五分許，其經施工
    單位告知有人開車撞及其所擺放在彰化縣溪湖鎮○○路○段
    三三六號前之水泥柱，其即前往該處查看，因見甲○○駕駛
    車牌號碼四八五五─ＷＦ號自用小客車，穿越彰化縣溪湖鎮
    ○○路施工道路封閉管制口而撞及乙○○所擺放該處之水泥
    柱，乙○○即回保養廠拿其所有之普立爾廠牌數位相機一台
    後，再持該相機到現場拍照存證，拍照完後其即將該相機放
    置在其上衣胸前口袋內，甲○○（涉嫌傷害等部分，業經本
    院以九十八年度易字第一０六七號判決就傷害部分判處拘役
    三十五日，就毀損部分判處拘役三十五日，應執行拘役六十
    五日）見狀不悅，竟以腳踢乙○○一下後，又徒手撕破乙○
    ○之上衣，並搶下乙○○放置在其上衣胸前口袋之前開相機
    及諾基亞廠牌手機一支後，再將該相機及手機摔在地上，造
    成乙○○上衣破損不堪使用，其所有之相機及手機亦均毀損
    不堪使用（相機螢幕出現裂痕無法開機，手機則於開機時，
    螢幕顯示出現裂痕，而無法顯示正常螢幕內容），再接續徒
    手及持木棍朝乙○○敲擊，乙○○便舉起左手抵擋，於甲○
    ○要打第二下時，乙○○對此現在不法之侵害，為避免再遭
    到敲擊，便基於防衛自身生命、身體安全權利之意思，出手
    毆打甲○○頭部一下，並搶下甲○○所拿之木棍，因甲○○
    仍有反抗，乙○○竟基於傷害之犯意，再出手毆打手中已無
    木棍等兇器之甲○○之頭部約九次，後來甲○○右手被乙○
    ○反扣在地，甲○○與乙○○始停止上開肢體衝突，甲○○
    因而受有右頭部挫裂傷（三．五X０
    ．三公分）、右眉挫裂傷（一X０．一X０．一公分）、左肘
    挫擦傷、胸背挫傷之傷害，而防衛過當；乙○○則因而受有
    左肘擦傷（十二X六公分）、左前臂擦傷（三X一公分）、右
    足兩處擦傷（三X０．二公分與二X０．二公分）之傷害。
二、案經甲○○訴由彰化縣警察局溪湖分局報請臺灣彰化地方法
    院檢察署檢察官偵查起訴。
    理  由
壹、程序部分：
一、按被告以外之人於偵查中向檢察官所為陳述，除顯有不可信
    之情況者外，得為證據，刑事訴訟法第一百五十九條之一第
    二項定有明文。偵查中對被告以外之人（包括證人、鑑定人
    、告訴人、被害人及共同被告等）所為之偵查筆錄，或被告
    以外之人向檢察官所提之書面陳述，性質上均屬傳聞證據。
    惟現階段刑事訴訟法規定檢察官代表國家偵查犯罪、實施公
    訴，依法其有訊問被告、證人及鑑定人之權，證人、鑑定人
    且須具結，而實務運作時，檢察官偵查中向被告以外之人所
    取得之陳述，原則上均能遵守法律規定，不致違法取供，其
    可信度極高，職是，被告以外之人前於偵查中已具結而為證
    述，除反對該項供述得具有證據能力之一方，已釋明「顯有
    不可信之情況」之理由外，不宜以該證人未能於審判中接受
    他造之反對詰問為由，即遽指該證人於偵查中之陳述不具證
    據能力。且所謂不可信性情況，法院應審酌被告以外之人於
    陳述時之外在環境及情況，例如：陳述時之心理狀況、有無
    受到外力干擾等，以為判斷之依據。本件證人施議淵、楊明
    復二人於檢察官偵查中，以證人之身分陳述，經告以具結義
    務及偽證處罰後，於命證人朗讀結文後具結，其等係於負擔
    偽證罪之處罰心理下證述，並以具結擔保其等供述之真實性
    ，又無受其他不當外力干擾之情形，其等未曾提及檢察官在
    偵查時有不法取供之情形，依上說明，其等於偵查中之證言
    自具有證據能力。
二、關於卷附診斷證明書、病歷資料及護理記錄部分：
  (一)除刑訴訟法第一百五十九條之一至第一百五十九條之三之情
    形外，下列文書亦得為證據：一、除顯有不可信之情況外，
    公務員職務上製作之紀錄文書、證明文書。二、除顯有不可
    信之情況外，從事業務之人於業務上或通常業務過程所須製
    作之紀錄文書、證明文書。三、除前二款之情形外，其他於
    可信之特別情況下所製作之文書，刑事訴訟法第一百五十九
    條之四定有明文。次按刑事訴訟法第一百五十九條之四第二
    款所稱從事業務之人於業務上或通常業務過程所須製作之紀
    錄文書、證明文書，因係於通常業務過程不間斷、有規律而
    準確之記載，且大部分紀錄係完成於業務終了前後，無預見
    日後可能會被提供作為證據之偽造動機，其虛偽之可能性小
    ，除非該等紀錄文書或證明文書有顯然不可信之情況，否則
    有承認其為證據之必要。醫院診斷證明書係病患就診或就醫
    ，醫師就其診斷治療病患結果，所出具之證明書。醫師法第
    十七條規定，醫師如無法令規定之理由，不得拒絕診斷書之
    交付。醫師係從事醫療業務之人，病患如純為查明病因並以
    接受治療為目的，而到醫療院所就醫診治，醫師於例行性之
    診療過程中，對該病患所為醫療行為，於業務上出具之診斷
    書，屬於醫療業務上或通常醫療業務過程所製作之證明文書
    ，自該當於上開條款所指之證明文書。如為特定之目的（如
    訴訟之用）而就醫，醫師為其診療，應病患之要求並出具診
    斷證明書，因其所記載之內容，具有個案性質，應屬被告以
    外之人於審判外之陳述，且不符上開條款所稱之特信性文書
    要件，自不得為證據（最高法院九十五年度臺上字第五○二
    六號判決要旨參照）。
  (二)查卷附之有關告訴人甲○○、被告乙○○所受傷害之道安醫
    院診斷證明書二份（警卷第十六、十七頁）、道安醫院九十
    八年十月三十日道醫字第一０九九號函覆之甲○○九十八年
    五月十七日至同年月二十一日住院之病歷資料及護理記錄（
    見九十八年偵續字第一０七號卷第四至十九頁）、道安醫院
    驗傷診斷書（九十八年度聲議字第二八三號卷第八頁）各一
    份，固屬被告以外之人於審判外之書面陳述，然此係告訴人
    甲○○、被告乙○○於九十八年五月十七日受傷後，為醫治
    所受之傷害，前往醫院就醫接受治療，由醫師本於其專業知
    識為其進行醫療行為後，於此業務上而製作前述診斷證明書
    ，具有相當之中立性，且對告訴人甲○○、被告乙○○因此
    所受傷害之待證事項均具有相當關聯性，並無顯不可信之情
    況，依刑事訴訟法第一百五十九條之四第二款規定，自有證
    據能力。
三、至卷附之現場照片、被告遭告訴人毀損之手機及相機暨遭扯
    破之上衣照片、告訴人受傷之照片等，均係屬機械性紀錄特
    徵，也就是認識對象的是照相鏡頭，透過鏡頭形成的畫面映
    寫入膠卷或特定儲存設備內（如記憶卡），然後還原於照相
    紙上，故照相中不含有人的供述要素，在現實情形與作為傳
    達結果的照相，在內容上的一致性是透過機械的正確性來加
    以保障的，在照相中並不存在人對現實情形的知覺、記憶，
    在表現時經常可能發生的錯誤（如知覺的不準確、記憶隨時
    間推移而發生的變化、遺忘），故照相當然是非供述證據，
    並無傳聞法則之適用，惟上開照片既係透過相機拍攝後所得
    ，且與本案犯罪事實具有關聯性，又被告對於卷內所附之上
    揭各該照片亦均未表示異議，主張係執法人員違法取得，經
    查又無不得作為證據之事由，依法自得作為證據，而有證據
    能力。
貳、實體部分：
一、訊據上訴人即被告乙○○（以下簡稱被告）固坦承有與告訴
    人甲○○發生肢體衝突，並導致告訴人受傷，惟矢口否認有
    防衛過當之情形，辯稱：伊當時係因為告訴人用手搶伊相機
    及手機，並撕破伊衣服，且拿木棒打伊，伊始拿手去擋，並
    趁機抓住告訴人所拿木棒後開始反擊，伊是正當防衛，且無
    防衛過當云云。
二、經查：
  (一)證人施議淵於偵訊中證稱：（問：九十八年五月十八日《按
    應為五月十七日》下午三時在二溪路二段三三六號前甲○○
    與乙○○傷害案，當時你有無在場目睹？）有。我在上開地
    點施工，我是雜工而已，該地點在施工，有封起道路，有一
    輛車子進入，但進入後發現馬路越來越小，該車子就卡住了
    ，是甲○○開車的，把施工地點的安全設施撞毀，就把人家
    施工板樁衝上去，我就出來看，甲○○就下車，乙○○拿相
    機在拍照，甲○○就衝出來要搶乙○○相機，然後二人就打
    起來了。我當時看時，雙方沒有拿工具對打，是徒手發生扭
    打，之後甲○○被乙○○壓在地上，我就上前把他們二人拉
    開。（問：證人《按即施議淵》當時在現場作何事？）雜工
    。乙○○是那邊修理廠商。我看到告訴人開車開很快，然後
    衝出來看，看發生何事。（問：你說告訴人與被告發生打架
    ，是如何互毆？）我沒辦法確認他們互毆情形，我當時跑比
    較遠，大概距離他們十公尺，當時不是我報警的，我也沒有
    跟去醫院。我沒有問乙○○為何拿相機出來拍照，因為乙○
    ○是那邊的住家，當時除了我及另外一個工人出去把他們兩
    個人拉開等語（見九十八年度偵續字第一０七號卷第三十六
    至三十七頁）。
  (二)證人即警員楊明復於偵訊時證稱：（問：本件是否你前往處
    理？）是的。（問：九十八年五月十八日《按應為五月十七
    日》下午三時在二溪路二段三三六號前乙○○、甲○○傷害
    案，當時情形為何？）我接獲勤務中心通知前往，當時我到
    現場時，他們二人沒有繼續發生肢體動作，我到現場看到告
    訴人躺在地上，臉朝上，我上前扶起他，叫救護車送醫，他
    的傷應該不是開放性傷口，比較像被徒手毆打或壓制造成，
    但還是由醫院認定。當時我扶起告訴人送醫，這段期間告訴
    人情緒很激動，告訴人並沒有要搶我手槍。（問：現場有何
    人持兇器？）我到現場並沒有注意有無木棍、玻璃物品。（
    問：告訴人到道安醫院時，被告有無到道安醫院？）被告有
    到道安醫院，當時甲○○情緒失控，看到被告要打被告，被
    告把告訴人推開，所以我上前把告訴人抱住，並請求支援，
    被告指控搶奪警槍，應該是那時候的事情等語（見九十八年
    度偵續字第一０七號卷第二十三至二十四頁）。
  (三)又證人甲○○於本院審理時證稱：當天我開過去的時候，是
    離開他家有一段距離的地方車子停住無法繼續開動，因為當
    時車子已經卡在那地方，那地方是我陌生的地方，需要人幫
    助，所以我才下車，，被告說我有撞到他的東西，我問他「
    我撞到什麼東西」，我要他指給我看，但是被告說他有照相
    要給警察看不給我看，當時我只是用手指著說「什麼東西讓
    我看」我就被打。一開始他們一群人攻擊我，對方攻擊到我
    的身上，我身上有比較硬的東西，被告受傷可能被告攻擊到
    我比較硬的東西，我家人送我到警局的時候，我的衣服是被
    撕破的，我只是沒有提出而已，被告拿木棍及現場的玻璃瓶
    及抓我的頭去撞旁邊電線桿，被告拿木棍打我的頭，但被告
    他們有一群人我不知道是何人打我什麼地方。我頭部有傷，
    當天本來要縫，但是醫生說要縫不縫都可以所以沒有縫，我
    的眼皮也有撕裂傷這也沒有縫，身體全身也瘀血，之前有提
    出證據，右眼裂傷是被告他們用手打傷的，手肘、胸部擦傷
    是被他們一群人用手、木棍、玻璃瓶打的，我右頭部撕裂傷
    是當時被告他們一群人對我圍毆造成的等語，惟被告堅決否
    認有與一群人共同毆打告訴人，且證人施議淵於偵訊中亦證
    稱被告拿相機在拍照，告訴人就衝出來要搶被告相機，然後
    二人就打起來了等語，此外又無其他證據足以證明尚有他人
    共同參與本件傷害犯行或告訴人確係遭被告等一群人共同圍
    毆成傷，是以依卷內之證據本件僅能認定告訴人係遭被告一
    人毆傷。
  (四)又告訴人許議詳受有右頭部挫裂傷（三．五X０．三公分）
    、右眉挫裂傷（一X０．一X０．一公分）、左肘挫擦傷、胸
    背挫傷之傷害，此有道安醫院九十八年十月三十日道醫字第
    一０九九號函覆之甲○○九十八年五月十七日至同年月二十
    一日住院之病歷資料及護理記錄（見九十八年偵續字第一０
    七號卷第四至十九頁）、道安醫院九十八年八月七日道醫字
    第一０八八號函（九十八年度偵字第六０二七號卷第三十六
    頁）、道安醫院驗傷診斷書（九十八年度聲議字第二八三號
    卷第八頁）、道安醫院診斷證明書各一份（警卷第十六頁）
    及告訴人受傷照片八幀（九十八年度聲議字第二八三號卷第
    十一至十三頁）在卷可稽，而此傷勢與告訴人證述其遭被告
    毆打之情節相符。
  (五)綜上各證人所述，足認本案係告訴人將車開進施工道路封閉
    管制口，並撞及被告擺放該處之水泥護欄，見被告持相機拍
    照存證，乃心生不悅並以腳踢被告再徒手及持木棍朝被告敲
    擊、毆打，被告因而受傷，期間告訴人又徒手撕破被告之上
    衣，並搶下被告放置於上衣胸前口袋之相機及手機後，又將
    被告之相機及手機摔在地上，致該相機及手機不堪使用，又
    此事實並經本院於九十八年度易字第一０六七號許議詳傷害
    等案件認定在案，此有該判決在卷可稽，又被告乙○○確因
    而受有左肘擦傷（十二X六公分）、左前臂擦傷（三X一公分
    ）、右足兩處擦傷（三X０．二公分與二X０．二公分）之傷
    害，此有道安醫院診斷證明書一份附卷可參（警卷第十七頁
    ），並有現場照片十一幀、被告遭告訴人毀損之手機及相機
    各一台暨遭扯破之上衣照片共二幀在卷可稽（警卷第十八至
    二十二頁），是以本件係告訴人先動手搶被告相機及手機，
    且拿木棒敲擊被告，被告方出手毆打告訴人頭部，自堪信為
    真實。
  (六)按刑法上之防衛行為，只以基於排除現在不法之侵害為已足
    ，防衛過當，係指防衛行為超越必要之程度而言，防衛行為
    是否超越必要之程度，須就實施之情節而為判斷，即應就不
    法侵害者之攻擊方法與其緩急情勢，由客觀上審察防衛權利
    者之反擊行為，是否出於必要以定之。再刑法第23條所規定
    之正當防衛，係以對於現在不法之侵害，而出於防衛自己或
    他人權利之行為為要件，所稱不法之侵害，只須客觀上有違
    法之行為，即可以自力排除其侵害而行使防衛權，且不以侵
    害之大小與行為之輕重而有所變更，縱使防衛行為逾必要程
    度，亦僅屬防衛過當問題，尚不能認非防衛行為。最高法院
    分別著有六十三年度臺上字第二一０四號判例、八十七年臺
    上字第三七二０號判決可參。本件係告訴人先動手搶被告相
    機及手機，且拿木棒敲擊被告，被告為阻止告訴人之繼續攻
    擊，方出手毆打告訴人頭部，被告於遭受告訴人攻擊時所為
    保護自己生命、身體安全之權利，而對現在不法之侵害行為
    所為之反擊，自屬防衛行為。惟被告於警詢中供稱：告訴人
    用腳踢我一下，並搶走我的相機及手機，並將我衣服撕破，
    我倒下後告訴人還拿木棍敲我，我便舉起左手擋，第二下我
    便搶下告訴人所拿木棍，之後我便用右手毆打告訴人頭部大
    約有十次左右，但在這期間我們倆都是在互毆當中，最後告
    訴人右手被我反扣在地上等語（見警卷第二項），是以依被
    告之供述，足認告訴人先持木棍敲擊被告，被告舉起左手阻
    擋，告訴人欲敲擊被告第二下時，告訴人手中所持之木棍即
    遭被告搶下，此時告訴人即已無木棍等凶器，縱然告訴人仍
    繼續有反抗之動作，然其侵害之程度已明顯降低，且被告所
    受傷勢，亦僅左肘擦傷（十二X六公分）、左前臂擦傷（三X
    一公分）、右足兩處擦傷（三X０．二公分與二X０．二公分
    ），已如前述，惟被告竟又以右手毆打之告訴人之頭部大約
    有九次左右，而頭部係人體之重要部位，被告稱其身高一百
    七十六公分、體重八十二公斤，告訴人稱其係身高一百六十
    五公分，且二人均為三十餘歲之男子，被告於告訴人手中已
    無木棍等兇器時，被告不論用雙手、雙腳對告訴人之四肢、
    胸部、腹部等處施以防衛行為，在在均足與告訴人相抗衡而
    得免再遭加害，殊無再以右手再朝告訴人之重要部位即頭部
    毆打約達九次之必要，並使告訴人因而受有右頭部挫裂傷、
    右眉挫裂傷之傷害，且此傷勢與被告所受傷害相較，顯屬較
    重，足證被告除防衛己身權利外，另有傷害告訴人之犯意，
    其防衛行為顯已逾必要之程度而有防衛過當之情事，亦堪認
    定。
三、論罪部分：
    核被告所為，係犯刑法第二百七十七條第一項之傷害人之身
    體罪。又本件係告訴人先動手搶被告相機及手機，且拿木棒
    敲擊被告，被告方出手毆打告訴人頭部，被告於遭受告訴人
    攻擊時所為係為保護自己之權利，而對不法侵害行為所為之
    反擊，自屬正當防衛，惟被告於搶下告訴人手中之木棍，告
    訴人手中已無兇器時，本可以雙手壓制告訴人之雙手即可，
    其卻捨此不為，再以右手毆打告訴人之重要部位即頭部約達
    九次，此部分顯屬防衛過當，致使告訴人受有前揭傷害，爰
    依刑法第二十三條後段之規定減輕其刑。原審判決認被告傷
    害犯行事證明確，據以論罪科刑，固非無見，惟查，本件原
    審判決所引用之檢察官聲請簡易判決處刑書之犯罪事實部分
    僅記載「嗣經乙○○反擊及將甲○○壓制在地上，造成甲○
    ○受有右頭部挫裂傷等傷害，許議詳與乙○○始停止上開肢
    體衝突」，僅敘述被告對告訴人之現在不法侵害予以反擊及
    將告訴人壓制在地上後雙方始停止肢體衝突，惟均未描述被
    告有何過當防衛之傷害行為，此部分認定事實尚有未洽。被
    告上訴意旨雖認其是正當防衛，並無防衛過當為由提起上訴
    ，雖無理由，然原判決既有上開可議之處，自屬無可維持，
    應由本院將原判決予以撤銷改判。爰審酌被告之傷害行為係
    對於現在不法之侵害，而出於防衛自己之行為，固屬正當防
    衛，惟其防衛行為過當，及其犯罪之動機、目的、手段、對
    告訴人所造成之傷害，犯罪後之態度、至今尚未能與告訴人
    達成和解等一切情狀，量處如主文第二項所示之刑，並諭知
    易科罰金之折算標準，以示懲儆。
據上論斷，應依刑事訴訟法第四百五十五條之一第一項、第三項
、第三百六十九條第一項前段、第三百六十四條、第二百九十九
條第一項前段，刑法第二百七十七條第一項、第二十三條後段、
第四十一條第一項前段，刑法施行法第一條之一，判決如主文。
本案經檢察官陳建佑到庭執行職務。
中    華    民    國    99    年    4     月    13    日
                  臺灣彰化地方法院刑事第二庭
                                  審判長法官  石馨文
                                  法      官  羅永安
                                  法      官  江彥儀
以上正本證明與原本無異。
本件不得上訴。
中    華    民    國    99    年    4     月    14    日
                                  書  記  官  洪年慶
附錄本案論罪科刑法條全文：
中華民國刑法第277條
（普通傷害罪）
傷害人之身體或健康者，處 3 年以下有期徒刑、拘役或 1 千元
以下罰金。
犯前項之罪因而致人於死者，處無期徒刑或 7 年以上有期徒刑
；致重傷者，處 3 年以上 10 年以下有期徒刑。

司法院資訊處製作；財團法人民間司法改革基金會備份。
